【裁判字號】    91,重上更(三),91
【裁判日期】    920321
【裁判案由】    偽造文書
【裁判全文】
臺灣高等法院高雄分院刑事判決                九十一年度重上更(三)字第九一號
    上  訴  人    臺灣高雄地方法院檢察署檢察官
    上  訴  人
    即  被  告    甲○○
    選任辯護人    阮文泉律師
右上訴人等因被告偽造文書等案件，不服臺灣高雄地方法院八十三年度訴字第三一六
五號中華民國八十四年一月二十一日第一審判決（起訴案號：臺灣高雄地方法院檢察
署八十三年度偵字第一二六九二號、第一六一一四號、併辦案號：同署八十三年度偵
字第一八三九八、第二一六六一號），提起上訴，判決後經最高法院第三次發回更審
，本院判決如左：
      主  文
原判決關於甲○○部分撤銷。
甲○○連續行使偽造公文書，足以生損害於公眾及他人，處有期徒刑壹年壹月。
偽造之「政風室主任林一成」、「約僱人員黃柏峙」、「約僱人員吳佳益」之印章各
壹顆，偽造於附件一、二、三、四、五試驗表上之「政風室主任林一成」（肆枚）、
「約僱人員黃柏峙」（拾枚）、「約僱人員吳佳益」（壹枚）之印文，及偽造之「薛
來發」署押伍枚，均沒收。
      事  實
一、甲○○（起訴書誤為林啟揚）係高雄縣橋頭鄉泰豐預拌混凝土廠之品質管理員。
    緣錦勝土木包工業（以下簡稱：錦勝公司，負責人黃高明）、正明營造有限公司
    （以下簡稱：正明公司，負責人曾瓊耀），光慶營造工程股份有限公司（以下簡
    稱：光慶公司，負責人陳文生）分別承建台灣省高雄縣政府之「梓官鄉○○○路
    及保生巷道路排水溝工程」（錦勝公司承建）、「茂林鄉○○○○○道路工程」
    （正明公司承建）、「大樹鄉○○村道路改善工程」（光慶公司承建）、「燕巢
    鄉○○村○○○道路工程」（光慶公司承建）、「燕巢鄉○○村○○○道路改善
    工程」（光慶公司承建），因錦勝公司及光慶公司承建上開工程，所使用之混凝
    土，係向泰豐公司購買，而正明公司曾經向泰豐公司購買混凝土，故三家公司均
    委託泰豐公司品管員甲○○代為向高雄縣政府申請辦理混凝土鑽心強度試驗之手
    續，及代領取混凝土鑽心強度試驗報告（該試驗報告係於工程完工後驗收前由高
    雄縣政府工程材料試驗室檢測，完成後交由承包商提交工程驗收單位即高雄縣政
    府建設局土木課作為驗收及請款資料，試驗不合格之混凝土構造物須拆除重作）
    。甲○○危恐泰豐公司出售之混凝土強度不合格，或避免經過取樣試驗手續，竟
    基於概括之犯意，於民國八十三年三、四月間，在高雄地區，先委託不知情之不
    詳姓名者，偽刻高雄縣政府「政風室主任林一成」（林一成係兼工程材料試驗室
    主任）、「約僱人員黃柏峙」（試驗者，取樣人員）、「約僱人員吳佳益」（取
    樣人員）等之長方形戳章，嗣於上開工程完工後，申請辦理混凝土鑽心強度試驗
    過程中，將領取試驗表交不知情之監工人員呂永現、吳飛騰、李泰衛、許輝東、
    鄭景馨等人於監工欄蓋章後，即虛填高雄縣政府工程材料試驗室混凝土鑽心強度
    試驗合格之試驗表，蓋上取樣人員「約僱人員黃柏峙」、「約僱人員吳佳益」，
    試驗者「約僱人員黃柏峙」、主任「政風室主任林一成」等戳章，及偽簽覆核者
    「薛來發」之署押，而偽造上開工程經高雄縣政府工程材料試驗室試驗混凝土強
    度合格之試驗表各一份（其取樣日期、編號、製作日期、試壓日期、強度均如附
    件一至五所示），然後於同年三、四月間先後分別持交錦勝公司、光慶公司、正
    明公司，該三家公司承辦人未察，持以向高雄縣政府請領工程款，而被高雄縣政
    府承辦人發覺試驗表係偽造，致三家公司未完成混凝土強度試驗手續，無法領取
    工程款，足以生損害於高雄縣政府、林一成、黃柏峙、薛來發及三家公司對於工
    程品質之管制。
二、案經高雄縣政府函送台灣高雄地方法院檢察署檢察官偵查起訴及移送併案審理。
      理  由
一、訊據上訴人即被告甲○○（下稱被告）坦承其係泰豐公司僱用之品質管理員，錦
    勝公司、光慶公司承建上開工程之混凝土係向泰豐公司購買，及接到錦勝、光慶
    公司通知，於高雄縣政府工程材料試驗室人員到工地現場取樣時陪同在場情事，
    雖否認右揭偽造及行使偽造公文書犯行，辯稱伊未受錦勝公司、光慶公司委託辦
    理申請混凝土鑽心強度試驗之手續，並未受託辦理掛號繳費，亦未代領取完成後
    之附件一至四混凝土鑽心強度試驗表，伊不知該試驗表係偽造；而正明公司所承
    包之「茂林鄉○○○○○道路工程」並未向泰豐公司購買混凝土，故伊亦無替正
    明公司辦理申請試驗手續及領取試驗表云云。惟查：
（一）被告服務之泰豐公司販賣混凝土給承包商，為服務客戶，置有專門品管人員，
      專門負責替客戶代辦混凝土鑽心強度試驗，舉凡掛號繳費，引導縣政府人員赴
現場取樣及領取混凝土鑽心強度試驗表，均在服務之列，而錦勝公司、光慶公
      司之上述工程所用混凝土，均係向泰豐公司購買等情，為被告於偵查、原審及
      本院前審中所供承，並據證人陳文信（偵一二六九三號卷第三四頁背面至三五
      頁、原審卷第六五頁）及原審共同被告黃高明所證實。又錦勝公司及光慶公司
      所承包之前開工程完工後，均委由泰豐公司甲○○代辦混凝土鑽心強度試驗手
      續，且由被告代錦勝公司、光慶公司向高雄縣政府工程材料試驗室領取混凝土
      鑽心強度試驗表，交給錦勝及光慶公司轉交該縣府土木課一節，亦據證人陳文
      信及黃高明證述明確，核與被告於本院前審中供承其曾替錦勝公司、光慶公司
      領取混凝土鑽心強度試驗表，並稱：上揭四張試驗表，其於八十三年三月間左
      右，交給錦勝土木包工業和光慶營造工程公司等語相符。足認本件錦勝及光慶
      公司所承包之前開工程，均委由被告代辦混凝土鑽心強度試驗手續，且由被告
      代向高雄縣政府工程材料試驗室領取混凝土鑽心強度試驗表，交給錦勝及光慶
      公司轉交高雄縣政府建設局土木課，應堪認定。被告辯稱伊未受錦勝公司、光
      慶公司委託辦理申請混凝土鑽心強度試驗之手續，並未受錦勝公司、光慶公司
      委託辦理掛號繳費，亦未代領取完成後之附件一至四混凝土鑽心強度試驗表云
      云，自無足採。
（二）正明公司所承包前開工程，所用之混凝土雖未向泰豐公司購買，但以前曾以工
      地主任何文華名義向泰豐公司購買混凝土，且於工地完工後委託被告向高雄縣
      政府申請混凝土鑽心強度試驗一事，為被告於偵查中坦承不諱供以「（正明公
      司曾向你公司購買混凝土？）有的，用何文華名義以前有向我公司購買混凝土
      」「（何文華以前向你公司購買混凝土曾委託你向高雄縣政府申請試驗表？）
      有。」「... 何文華通知我代他去現場試驗」等語（偵一一二七八號卷第三九
      頁背面、四十頁背面），核與證人何文華證述情節相符；又正明公司本次之混
      凝土強度試驗手續，因而亦由公司工地主任何文華委由被告辦理，本次係何文
      華將申請表及繳費收據放在高雄縣政府土木課蔡美如處，被告再向蔡美如拿取
      等情，為證人何文華證述綦詳（偵一一二七八號卷第三十至三十一頁）。且正
      明公司之上開工程附件五試驗報告表上所蓋之「約僱人員黃柏峙」印文及「薛
      來發」之署押，與其餘四份試驗表上「約僱人員黃柏峙」之印文及「薛來發」
      之署押，阿拉伯數字「３」部分，其字體大小，以肉眼即可辨識為相同，尤見
      出自同一來源，參以被告於偵查中坦承：「（你共替幾家營造公司辦理混凝土
      鑽心強度試驗？）約有十幾家」等語（偵一一二七八卷第五四頁背面、五五頁
      ），益證正明公司何文華確有委託被告甲○○辦理混凝土強度試驗手續。至於
      證人蔡美如雖證稱未接受包商寄放資料云云（偵一一二七八號卷第四十頁），
      但證人何文華已供稱：其係當面委託蔡美如，並將收據等資料交給蔡美如等語
      （偵一一二七八號卷第四十頁背面），且蔡美如其後亦自承有向何文華表示：
      「以後不讓人寄放資料了」（偵一一二七八號卷第四十一頁），其雖又稱對何
      文華為前開語言之意思係：「連同事文件都不讓人寄放」（偵一一二七八號卷
      第四十一頁背面），惟依何文華所述，當時係因高雄縣政府土木課長陳存聰打
      電話叫其到辦公室，問其「怎麼讓你寄文件也有事情」時，當時在旁之蔡美如
      始為前開言詞（偵一一二七八號卷第四十一頁），且證人陳存聰於本院中結證
      稱，蔡美如係縣府土木課同事，土木課辦公室有很多廠商進出，何文華也有到
      土木課辦公室，以前有很多人都會把資料委放在蔡美如那裡，但本件事情發生
      之後，蔡美如曾在辦公事發牢騷，並說以後不管是誰，她都不讓人寄放等語（
      見本院卷第五八、五九頁），是證人何文華上開所述有憑有據，應係真實，至
      證人蔡美如所述要係為自己避免無謂麻煩之詞，尚非可採。足認本件附件五正
      明公司試驗表所載工程，係由何文華委由被告代辦混凝土鑽心強度試驗手續，
      且由被告代向高雄縣政府工程材料試驗室領取混凝土鑽心強度試驗表，交給何
      文華轉交高雄縣政府建設局土木課，亦應堪認定。
（三）附件所示五紙試驗表上所蓋之「政風室主任林一成」、「約僱人員黃柏峙」、
      「約僱人員吳佳益」之長方形戳章及「薛來發」之署押，均屬偽造者，已據證
      人林一成、薛來發、黃柏峙、吳佳益分別於偵、審中具結證實（偵第一二六九
      二號卷第二十四、二十五頁、第一一二七八號偵卷第廿一、廿二頁、本院上訴
      卷第七七頁、第九一頁反面、第一０二頁、第一一三頁反面、本院更(一)卷第四
      五頁、第八三頁背面），並有林一成、黃柏峙、吳佳益真正職章所蓋印文，及
      薛來發當庭簽寫姓名筆跡可資比對（偵第一二六九二號卷第四二至四五頁、本
      院上訴卷第九六、一０四、一一六頁）。而偽造試驗表上所蓋之「約僱人員黃
      柏峙」印文，與真正職章所蓋印文，並不相同，復有法務部調查局八十四年八
      月廿一日陸(二)字第八四０八五二五三號鑑定通知書附卷可稽（本院上訴卷第
      六三頁）。而經本院檢視林一成所提出之「政風室主任林一成」印文（本院上
      訴卷第一０四頁），可見其上「主」字之「王」上一點並不清楚，故通常會呈
      現「王任」字，而非「主任」（證人林一成亦為如此陳述－偵一二六九二號卷
      第二五頁），此與附件所示之「政風室主任林一成」印文之「主」字明顯可見
      ，並不相同；又檢視吳佳益所提出之「約僱人員吳佳益」（偵一一二七八號卷
      第二四頁、本院上訴卷第一一六頁），可見其上之「約」字並不清楚（證人吳
      佳益陳明係因於八十二、三年間因被立可白沾到，所以右上角才會不清楚－本
      院上訴卷第一一三頁背面），此與附表所示之「約僱人員吳佳益」印文，其上
      「約」字清晰可見顯然不同；再者，附件所示編號五三０、五六０、六一九、
      六二０等試驗報告，在高雄縣政府之材料驗登記簿並非受理本件工程驗收案，
      有高雄縣政府八十三年六月三日、二十三日八三府政二字第八九二二三號（偵
      一一二七八號卷第一頁背面）、第一０三三三六號（偵一二六九二號卷第一頁
      背面）、第一０三三三七號（偵一二六九三號函第一頁背面）函可參，而其中
      編號第五一二號雖於請驗登記簿上有登記，於轉黃柏峙簽收後遺失，致無案可
      稽（偵一二六九三號卷第二頁）。其中編號第五六０號之阿拉伯數字部分，與
      高雄縣政府工程材料試驗室電動打字機字型字體並不相同，有高雄縣政府八十
      三年八月十一日八三府二字第一二八三五六號函可參（偵一二六九二號卷第四
      一頁、四八至五四頁）；由此可見，前開印文及薛來發之署押均係偽造無疑。
（四）依照卷附高雄縣政府公共工程品質抽驗作業要點規定，所有混凝土工程在五十
      立方公尺以上完工後均應實施混凝土強度試驗，承辦工程單位應將抽驗紀錄附
      於驗收報告表，由工程承包商及抽驗人員或監工簽章負責，檢驗不合格混凝土
      構造物應拆除重做，所有損失由承包商負擔（見偵一二六九二號卷第九頁）；
      參以卷附附件一工程撥付工程完工款卷宗（偵一二六九二號卷第五七頁起），
      該工程完工驗收日期為八十三年四月二十三日（同上卷第五八頁），混凝土鑽
      心強度試驗報告表之取樣及試驗日期為八十三年四月十二日（同上卷第六六頁
      ），及證人即混凝土公共工程驗收人員高雄縣政府建設局土木課技士蔡秀斌於
      原審證稱，混凝土強度試驗是由政風單位工程材料試驗室人員辦理，實施時我
      沒在場，而我執行工程驗收時，有看到混凝土試驗報告是合格的等語（見原審
      卷第六六頁背面），足認本件混凝土鑽心強度試驗，係承包商工程完畢後，高
      雄縣政府建設局派員就工程驗收前，由屬於政風單位之工程實驗室人員辦理，
      且須於工程驗收前將混凝土鑽心強度試驗報告提出附於驗收報告表明確。而向
      高雄縣政府承包工程之混凝土鑽心強度試驗，其程序為：（１）包商向縣府土
      木課拿取試驗申請表（其上應填載工程主辦單位、工程名稱、承包商號），並
      請工程監工人員蓋章（２）拿申請表去繳費，（３）將申請表連同繳費收據拿
      到政風室掛號，（４）工程材料試驗室之人員到工地現場取樣試驗（取樣人員
      、試驗者及覆核者需在各該欄蓋章或簽名，並以打字填載取樣日期、收據編號
      、實驗數值，並註明合格與否），（５）領取試驗結果報告表。此據高雄縣政
      府建設局土木課技士蔡秀斌於原審中到庭證述甚詳（見原審卷第六六頁背面）
      ，雖另證人即監工呂永現、吳飛騰、李泰衛、許輝東等人於本院前審中，就該
      試驗流程監工蓋章時點認係在試驗結果完成試驗者及覆核者蓋章以後渠等才蓋
      章云云，惟監工人員在試驗表上蓋章，係確認該其監工之工程已完工，可進行
      混凝土鑽心強度試驗作業之用，並應陪同試驗人員到工地現場取樣或試驗，自
      需先由監工人員簽章確認，否則政風單位工程材料試驗室人員，何能知道包商
      工程已完工，工地位置何在？且試驗成果報告表有「監工」「試驗者」「覆核
      者」「股長」「主任」等欄，而「監工」既係第一欄，理應由「監工」先蓋章
      ，而後循序「試驗者」、「覆核者」、「股長」、「主任」層層蓋章，始符公
      文程序，況證人即錦勝公司負責人黃高明於偵查中就此流程證稱：「我．．拿
      鑽心試驗申請書填寫後，就拿給監工蓋章，後拿給甲○○去辦理，．．由林某
      負責帶縣府人員去試驗鑽心強度」等語（偵一一二七八卷第五四頁背面），顯
      見監工應在試驗者及覆核者之前蓋章已明，是證人呂永現等人此部份所述流程
      ，可能係規避自己未會同材料試驗室人員到工地現場取樣試驗行政責任之詞，
      故認此部分應以證人蔡秀斌所述為正確，但此種供述之差異，不足為被告無罪
      之證據，併此明。被告既代錦勝公司、光慶公司、正明公司辦理混凝土鑽心
      強度試驗，又代為領取混凝土鑽心強度試驗表，按縣政府工程材料試驗室規定
      之作業程序，必須向縣政府掛號，由工程材料試驗室人員到工地現場採樣，惟
      錦勝公司、光慶公司、正明公司承包之上述工程並未依前開規定手續辦理，為
      工程材料試驗室人員薛來發證述明白，並有工程材料試驗室收文登記簿在卷可
      憑（偵一二六九二號卷第三十頁），是被告既未依錦勝公司、光慶公司、正明
      公司所託代辦混凝土鑽心強度試驗，卻能交付混凝土鑽心強度試驗表與該三公
      司，是各該試驗表均為被告所偽造，灼然可見。又依上開混凝土鑽心強度試驗
      過程，申請文件送政風單位掛號後，會指定工程材料試驗室人員到工地現場取
      樣試驗，此階段必須考量材料試驗室配置人員人力及時間，程序煩瑣，非短時
      間可完成，且被告既係泰豐公司生產混凝土之品質管理員，其就泰豐公司出售
      給錦勝及光慶公司用於上開工地之混凝土，於完工後混凝土鑽心強度試驗，其
      結果對其個人有重大利害關係，則被告危恐其公司出售之混凝土遭檢驗測試不
      合格，或為避免經過取樣試驗之煩瑣程序，而有偽造附件試驗表之動機，不違
      常情，另被告受正明公司何文華委託辦理請領試驗表，雖正明公司此次混凝土
      非向被告公司買受，而無重大利害關係，但被告既承諾受託，其為避免經過取
      樣試驗煩鎖程序，而有偽造附件五試驗表之情形，亦符常情。
（五）被告偽造林一成、黃柏峙、吳佳益之印章，及薛來發之署押，用以偽造附件一
      至五之五張試驗合格之試驗報表，足以生損害於林一成、黃柏峙、吳佳益、薛
      來發，及高雄縣政府及上開三家公司對於工程品質之管制。至該五項工程，嗣
      經高雄縣政府試驗是否合格（梓官鄉排水溝工程及燕巢鄉○○村道路工程試驗
      合格，餘三項工程均不合格，有高雄縣政府函送之相關資料影本附本院上訴卷
      第一五六─一七一頁），並不影響已發生之損害。被告辯稱不生損害云云，自
      無可取。
（六）被告否認偽造上開附件一至五之合格試驗表，固無足採。惟其究於何時、何地
      偽造上開試驗表，復於何時？何地交付予錦勝、光慶公司及正明公司？因被告
      否認偽造之情，以及被告於本院前審調查程序承認於八十三年三月間左右交付
      給錦勝公司、光慶公司之合格試驗表，且經核上揭合格試驗表記載之時日係在
      八十三年三、四月間，足徵被告偽造及行使偽造文書之日期均在八十三年三、
      四月間左右，但詳細確鑿之時日已無從查證，而因被告之住所及工作地點均在
      高雄，且前開工程之施工地點亦在高雄縣，故認定其犯地點在高雄地區，併予
      說明。
（七）綜上所述，被告偽造上開附件一至五之試驗表並行使之事證明確，所辯顯係飾
      卸之詞，殊無足採，其犯行堪以認定。又(1)本件事證已明，被告再聲傳訊鄭景
      馨、黃柏峙、薛來發等三人以明暸附件五所示之工程，於八十三年三月三十一
      日係由何人陪同前往取樣，是否有正明公司之人員在場，該表何人交付，試驗
      後由何人提供等情，惟該表上之薛來發、吳佳益及黃柏峙等人之署押及印文均
      屬偽造，已如前述，且黃柏峙在偵查中亦稱其未前去取樣（偵一二六九二號卷
      第二十頁），薛來發則稱試驗報告日期沒有派員去取樣（偵一二六九二號卷第
      二五頁），足見薛來發及黃柏峙二人均未參與取樣或試驗一事；至於鄭景馨部
      分，雖經本院前審傳喚而未到庭，但因該試驗報告表上已載明「本試驗樣品本
      人未同前往，故對樣品不負全責」，足見其亦未參與取樣一事，因此，均無予
      傳訊之必要。(2)被告雖請求就附件五張偽造之合格試驗表其上字跡是否為其書
      寫送請有關機關鑑定一事；查附件五張試驗表內容關於手寫（非打字）部分，
      本院僅認定「薛來發」簽名係被告偽造，其餘工程主辦單位、工地名稱、及承
      包廠商欄所書寫筆跡，本院並無認定係被告偽造，已如前述，而鑑定文件筆跡
      是否被告所為，應以該文件筆跡係在正常情況（非刻意模仿他人筆跡）下所書
      寫文字，與其先前平常所書寫其他文件字體，就其字體運筆書寫特性，互相比
      較，才能發現真實，茍鑑定之筆跡係在刻意模仿他人字體下所為，因失其平常
      運筆字體特行，所為鑑定結果即無意義。本件附件試驗表「薛來發」偽造之簽
      名，本院認定係被告仿造薛來發本人真正簽名而來，該被告偽造「薛來發」之
      簽名，即失其原來被告平時書寫字體運筆之特性，依上開說明，自無送鑑定之
      必要。另附件五張試驗表其餘虛偽內容部分，均係以打字為之，自無從與被告
      平常書寫筆跡相互比較餘地，故本院認亦無送鑑定之必要。(3)被告雖質疑黃柏
      峙及吳佳益二人所使用之印章非僅一套，但經本院前審向高雄縣政府工程材料
      室函調八十三年三月份至四月份辦理公共工程材料品質試驗、試驗報告表等資
      料，經細核各該印文並無使用兩套印章，且其上黃柏峙、吳佳益二人印文及薛
      來發簽名與附件所示偽造試驗表上黃柏峙、吳佳益二人印文及薛來發之簽名，
      並非相同情事，有本院前審勘驗筆錄及影印之部分混凝土強度試驗可參比對（
      本院上更二卷第九二至一四０頁），且據證人即高雄縣政府政風室主任林一成
      於本院前審結證：「我的印章一種是角質的，一種是原子的，其餘職員只有角
      質的一種，約僱人員只有原子的一種」等語（本院上更(一)卷第八三頁背面），
      是被告所指除政風室主任外，各承辦人員並非只有一套戳章云云，尚非有據。
      又選任辯護人請求就附件一至五試驗表其上「林一成」「黃柏峙」「呂永現」
      及「吳佳益」之印文，與本院前審函調之高雄縣政府工程材料試驗混凝土鑽心
      強度試驗真正報表上之同印文，送請法務部比對鑑定，是否有與前者相同之印
      文存在一節，因其中監工「呂永現」之印文為真正，為證人呂永現於本院前審
      中供明，且本院並無認定被告偽造呂永現之印文，又其餘偽造印文經與真正印
  文比對結果，並不相同，已如前述，事證已明，本院認無再行送鑑比對之必要
      (4)檢察官在案發後之八十三年九月七日雖曾前往泰豐公司辦公室搜索，而未查
      扣任何與本件相關物證（偵一二六九三號卷第三八頁），惟本件早在同年六月
      間，即經高雄縣政府移送檢察官，且於同年六月二十日即對被移送人曾瓊耀為
      調查（偵一一二七八號卷第二九頁），是其搜索時間已在移送及偵查之後二月
      有餘，而在高雄縣政府移送之前，光慶公司亦向高雄縣政府表示其無偽造試驗
      報告之必要（偵一二六九二號卷第十頁），衡情，當時光慶公司應已向泰豐公
      司反應該試驗虛偽之事，被告既係泰豐公司經辦人，對於該事項自應有所知悉
      ，亦無再將偽造之相關物品置於泰豐公司內之理，亦難以前開搜索結果為被告
      有利之認定。(5)前開試驗報告表上之繳費收據編號所示之收據雖係真實，有自
      行收納款項統一收據四紙可參（本院上更二卷第一四一至一四四頁，其中編號
      第六一九號、第六二０－二號試驗報告之收據編號相同，故僅四張），但因其
      餘部分則係偽造，故不影響被告應負之罪責。(6)被告將偽造附件一至五之五張
      混凝土強度試驗表，交給錦勝、光慶公司及正明公司，表示工程混凝土強度試
      驗已合格，自有對偽造試驗表內容有所主張，應已達到行使偽造公文書之程度
      ，辯護人主張被告無行使偽造公文書犯行，自非可採，均附此敘明。
四、按高雄縣政府工程材料試驗室混凝土鑽心強度試驗表，係工程材料室為管制混凝
    品質所為之試驗結果報告，須其試驗抗壓強度達到設計標準強度，承包工程之廠
    商才能請領工程款項，不合格者須拆除重作，是該試驗報告自為公文書。核被告
    所為，係犯刑法第二百十六條、第二百十一條之行使偽造公文書罪。其偽造「政
    風室主任林一成」、「約僱人員黃柏峙」、「約僱人員吳佳益」三人之印章及印
    文（其委託不知情之不詳姓名者偽刻前開印章行為，係間接正犯），偽造「薛來
    發」之署押用以偽造公文書，均為偽造公文書之部分行為，不另論罪。而偽造公
    文書後持以行使，其偽造之低度行為為行使之高度行為所吸收，只論以行使偽造
    公文書罪。被告甲○○先後多次犯行，手法相同，反覆為之，所犯又係同一罪名
    之罪，顯係基於概括犯意，應依連續犯規定，以一罪論。檢察官併案即被告偽造
    附表二至五號之試驗報告表部分，雖未為起訴事實所載，因與起訴部分有連續犯
    之裁判上一罪關係，為起訴效力所及，自應併予審理。公訴人就被告偽造附件一
    合格試驗表部分，認其與錦勝公司負責人黃高明係共同正犯一事，經查本件錦勝
    公司承包之「梓官鄉○○○路及保生巷道路排水工程」所須之混凝土，係向泰豐
    企業公司所購買，故該件工程之鑽心強度試驗係委託泰豐公司之業務員即被告向
    高雄縣政府提出申請，而混凝土鑽心強度試驗表亦是被告交給黃高明之事實，已
    詳如前述，且錦勝公司之前向高雄縣政府承包之工程之混凝土鑽心強度試驗亦均
    委託被告向高雄縣政府提出申請並代為辦理，此均據被告及黃高明供承無訛，是
    黃高明自始至終，皆未參與混凝土鑽心強度試驗，實無與被告共同偽造附件一混
    凝土鑽心強度試驗表之可言，且黃高明被訴共同行使偽造附件一試驗表犯行，亦
    經本院前審判決無罪確定，則公訴人認被告與黃高明之間為共同正犯，容有誤會
    。
五、原審論處被告罪刑，固非無見，惟附件一試驗表監工「約僱人員呂永現」之印文
    ，係屬真正，已據證人呂永現於本院前審調查程序，就上揭印文辨識明確，有訊
    問筆錄附卷可按（本院上更(一)卷第四五頁）。原判決認定為偽造，自有未合。被
    告上訴意旨，仍執前詞，否認犯罪，及檢察官上訴意旨，以被告甲○○與黃高明
    為共犯（理由如前述），指摘原判決此部分不當，雖均無理由，但原判決此部分
    既有可議，自應予撤銷改判。審酌被告受託代辦混凝土鑽心強度試驗手續，為免
    試驗不合格或省試驗程序，而偽造公文書，影響公共工程品質，情節非輕，犯
    後態度未見悔意等一切情狀，爰量處有期徒刑一年一月。偽造之「政風室主任林
    一成」、「約僱人員黃柏峙」、「約僱人員吳佳益」之印章三顆，不能證明已滅
    失，及以該三顆印章蓋於試驗表上之印文（林一成四枚、黃柏峙十枚、吳佳益一
    枚）與偽造之「薛來發」署押（五枚），均依刑法第二百十九條規定宣告沒收。
六、公訴意旨另認被告之前開行為，又犯刑法第三百三十九條第三項、第一項之詐欺
    取財未遂罪，及試驗表上所蓋「約僱人員呂永現」之印文，亦屬偽造等情。惟查
    ，被告甲○○代錦勝公司、正明公司、光慶公司代辦混凝土鑽心強度試驗手續，
    係其公司服務客戶之行為，並無施用詐術，該三家公司將申請表、繳費收據或規
    費交付被告甲○○，亦非陷於錯誤而交付；又錦勝、正明及光慶公司所承攬之工
    程均已完工，並經准予驗收，請領工程款係其權利，縱工程混凝土鑽心強度試驗
    不及格，應拆除重作，僅係無法如期領得工程款，亦無不法所有之意圖，尚與詐
    欺罪之構成要件有間。因公訴人認此部分與前開論罪部分，有方法結果之牽連關
    係，為裁判上一罪，故不另為無罪之諭知。
七、又附件二至四所示試驗報告之吳飛騰、李泰衛、許暉東等人之印文均係真正，業
    經彼等三人陳述明確（本院上更(二)卷第五七頁、第六八至六九頁）；至於附件五
    鄭景馨部分，雖經傳喚而未到庭，但因該試驗報告表上已載明「本試驗樣品本人
    未同前往，故對樣品不負全責」，足見該印文係其鄭景馨本人所為無誤。而此等
    部分檢察官並未起訴係偽造，僅由本院予以敘明即可。至於非上開犯罪事實所示
    工程外之田寮鄉（村）大片田駁崁災修工程試驗表（附八十三年度偵字第一一二
    七八號卷第五十一頁）及大社鄉○○路段社區道路旁排水溝改善工程試驗表（附
    同上卷第五十頁），其上之「約僱人員黃柏峙」之印文以肉眼觀察與同上附件所
    載偽造之試驗表上「約僱人員黃柏峙」之印文相近似，反而與卷附真正試驗表上
    「約僱人員黃柏峙」印文不相近似一節，經證人黃柏峙於本院前審結證：該八十
    三年度偵字第一一二七八號卷證內所示之上開田寮鄉（村）、大社鄉○○路段等
    工程之試驗表上之黃柏峙印戳非其本人所持用之真正印章，因真正的印章字體較
    厚、格子較小，且偽造之試驗表上之字跡，不是我寫，我的字沒有這麼醜云云（
    見本院上更(一)卷第四五頁），足證本件認定犯罪事實外之上開田寮鄉（村）等工
    程之試驗表要非真正，惟此部分被告既否認其所為，且乏證據足認亦為被告所偽
    造，且未經起訴，僅由本院敘明即可。
據上論結，應依刑事訴訟法第三百六十九條第一項前段、第三百六十四條、第二百九
十九條第一項前段、刑法第五十六條、第二百十六條、第二百十一條、第二百十九條
，判決如主文。
本案經檢察官林應華到庭執行職務。
中    華    民    國        九十二      年      三      月    二十一    日
                              臺灣高等法院高雄分院刑事第七庭
                                  審判長法官  李春昌
                                        法官  黃憲文
                                        法官  莊飛宗
右正本證明與原本無異。
如不服本判決應於收受本判決後十日內向本院提出上訴書狀，其未述上訴理由者，
並得於提起上訴後十日內向本院補提理由書狀（均須按他造當事人之人數附繕本)「
切勿逕送上級法院」。
                                      書記官  張明賢
中    華    民    國        九十二      年      三      月    二十五    日
附錄：本判決論罪科刑法條：
刑法第二百十一條：
偽造、變造公文書，足以生損害於公眾或他人者，處一年以上七年以下有期徒刑。
刑法第二百十六條：
行使第二百十條至第二百十五條之文書者，依偽造、變造文書或登載不實事項或使登
載不實事項之規定處斷。
                                                                      Ｈ


司法院資訊處製作；財團法人民間司法改革基金會備份。
